ACORDAO-COMPLETO-2568463

ACÓRDÃO 3476/2023 ATA 14/2023 - SEGUNDA CÂMARA

VISTOS, relatados e discutidos estes autos de embargos de declaração opostos por Nilda dos Santos Marques (XXX.425.397-XX) , servidora aposentada do Tribunal Regional do Trabalho da 15ª Região/Campinas (SP) , em face do Acórdão 5478/2022-TCU-Segunda Câmara que negou pedido de reexame que havia sido interposto em face do Acórdão 16692/2021-TCU-Segunda Câmara, o qual julgou ilegal o ato de aposentadoria da embargante e negou-lhe registro, em razão do percebimento indevido de parcela relativa à vantagem de "quintos", e fez determinações,
ACORDAM os Ministros do Tribunal de Contas da União, reunidos em Sessão da Segunda Câmara, ante as razões expostas pelo Relator, em: 
9.1. com fundamento no art. 34 da Lei 8.443/1992 c/c o art. 287 do RITCU, conhecer dos embargos de declaração opostos, para, no mérito, acolhê-los parcialmente, atribuindo-lhes efeitos infringentes, para determinar o registro do ato, nos termos do art. 7º, inciso II, da Resolução TCU 353/2023;
9.2. dar conhecimento deste acórdão, encaminhando a respectiva cópia, ao Tribunal Regional do Trabalho da 15ª Região - Campinas (SP) e à embargante, informando que a presente deliberação, acompanhada do Relatório e do Voto que a fundamenta, está disponível para a consulta no endereço virtual https://www.tcu.gov.br/acordaos.

Embargos de declaração opostos por Nilda dos Santos Marques, servidora aposentada do Tribunal Regional do Trabalho da 15ª Região/Campinas - SP, em face do Acórdão 5478/2022  Segunda Câmara que negou provimento a Pedido de Reexame que havia sido interposto pela ora embargante em face do Acórdão 16.692/2021 - Segunda Câmara, rel. Min. Bruno Dantas.

Segunda Câmara

Tribunal Regional do Trabalho da 15ª Região - Campinas/SP.

3. Interessados/Responsáveis/Recorrentes:
3.1. Interessados: Nilda dos Santos Marques (XXX.425.397-XX); Nilda dos Santos Marques (XXX.425.397-XX).
3.2. Recorrente: Nilda dos Santos Marques (XXX.425.397-XX).

13.1. Ministros presentes: Augusto Nardes (na Presidência), Aroldo Cedraz e Antonio Anastasia (Relator).
13.2. Ministro-Substituto convocado: Marcos Bemquerer Costa.

ANTONIO ANASTASIA

Ministro Antonio Anastasia.

Trata-se de embargos de declaração opostos por Nilda dos Santos Marques, servidora aposentada do Tribunal Regional do Trabalho da 15ª Região/Campinas (SP) , em face do Acórdão 5478/2022-TCU-Segunda Câmara que negou provimento a Pedido de Reexame que havia sido interposto pela ora embargante em face do Acórdão 16692/2021-TCU-Segunda Câmara, rel. Min. Bruno Dantas, o qual julgou ilegal o ato de aposentadoria da recorrente e negou-lhe registro, em razão do percebimento indevido de parcela relativa à vantagem de "quintos", e fez determinações. O acórdão ora embargado tem a seguinte redação:
ACORDAM os Ministros do Tribunal de Contas da União, reunidos em Sessão da Segunda Câmara, ante as razões expostas pelo Relator, em: 
9.1. com fundamento no art. 48 da Lei nº 8.443/1992 e nos arts. 285, caput, e 286, parágrafo único do RI/TCU, conhecer do pedido de reexame para, no mérito, negar-lhe provimento;
9.2. dar ciência ao Tribunal Regional do Trabalho da 15ª Região - Campinas (SP)  de que a servidora aposentada Nilda dos Santos Marques (XXX.425.397-XX) é beneficiária da ação coletiva nº 2005.61.05.000976-9, ajuizada junto à 3ª Vara da Seção Judiciária de Campinas/SP, o que lhe assegura a manutenção da parcela de "quintos", observada a modulação de efeitos fixada pelo Supremo Tribunal Federal no RE 638.115, de modo a manter a referida parcela indene de absorção por reajustes/reestruturações ulteriores, mantida a ilegalidade do ato e a negativa de registro; 
9.3. dar conhecimento deste acórdão, encaminhando a respectiva cópia, ao Tribunal Regional do Trabalho da 15ª Região - Campinas (SP) e à recorrente, informando que a presente deliberação, acompanhada do Relatório e do Voto que a fundamenta, está disponível para a consulta no endereço virtual https://www.tcu.gov.br/acordaos.
	A embargante alega que a decisão embargada apresenta contradição "haja vista que ao deixar a não absorção de parcelas de VPNI para análise pelo tribunal de origem da servidora, apesar de estar provado que a servidora está coberta por decisão transitada em julgado, além de julgar ilegal o seu ato de aposentadoria e negar o registro dela".
	Consequentemente, a embargante formula os seguintes pedidos:
Ante o exposto, requer o conhecimento e o provimento dos presentes embargos de declaração, aos quais deve ser atribuído efeito suspensivo (art. 34, § 2°, da Lei n° 8.443/92) , sob pena de violação aos arts. 32, II, e 34 da Lei n° 8.443/92, bem como aos arts. 5º, XXXV e LV, e 93, IX, da CF/88, para sanar a contradição apontada, atribuindo efeitos infringentes aos presentes embargos, para reformar o acórdão embargado, determinar a manutenção da VPNI incorporada entre abril de 1998 e setembro de 2001, e julgar legal/homologar a aposentadoria da servidora recorrente. 
Sucessivamente, determinar a manutenção da VPNI incorporada entre abril de 1998 e setembro de 2001 e julgar o ato de aposentadoria legal e homologá-lo, ressalvando-se a parcela VPNI-Quintos concedida no período entre abril de 1998 e outubro de 2001.
	É o relatório.

Rudi Meira Cassel (22.256/OAB-DF), representando Nilda dos Santos Marques.

Procuradora-Geral Cristina Machado da Costa e Silva.

APOSENTADORIA. INCORPORAÇÃO DE QUINTOS RELATIVOS A FUNÇÕES EXERCIDAS POSTERIORMENTE A 8/4/1998. NEGATIVA DE REGISTRO. ILEGALIDADE. PEDIDO DE REEXAME. EXISTÊNCIA DE DECISÃO JUDICIAL TRANSITADA EM JULGADO QUE BENEFICIA A INTERESSADA: DECISÃO RECORRIDA QUE RESSALVAVA A MANUTENÇÃO DOS PAGAMENTOS EM CASO DE DECISÃO JUDICIAL DEFINITIVA. MANUTENÇÃO DA IRREGULARIDADE E DA NEGATIVA DE REGISTRO. NÃO PROVIMENTO. EMBARGOS DE DECLARAÇÃO. CONHECIMENTO. SUPERVENIÊNCIA DA RESOLUÇÃO 353/2023 DO TCU. ACOLHIMENTO PARCIAL DOS EMBARGOS PARA ORDENAR O REGISTRO, MANTIDA A ILEGALIDADE. CIÊNCIA.

APOSENTADORIA (APOS)

Unidade de Auditoria Especializada em Pessoal (AudPessoal).

Trata-se de embargos de declaração opostos por Nilda dos Santos Marques, servidora aposentada do Tribunal Regional do Trabalho da 15ª Região/Campinas (SP) , em face do Acórdão 5478/2022-TCU-Segunda Câmara que negou provimento a Pedido de Reexame que havia sido interposto pela ora embargante em face do Acórdão 16692/2021-TCU-Segunda Câmara, rel. Min. Bruno Dantas, o qual julgou ilegal o ato de aposentadoria da recorrente e negou-lhe registro, em razão do percebimento indevido de parcela relativa à vantagem de "quintos", e fez determinações. O acórdão ora embargado tem a seguinte redação:
ACORDAM os Ministros do Tribunal de Contas da União, reunidos em Sessão da Segunda Câmara, ante as razões expostas pelo Relator, em: 
9.1. com fundamento no art. 48 da Lei nº 8.443/1992 e nos arts. 285, caput, e 286, parágrafo único do RI/TCU, conhecer do pedido de reexame para, no mérito, negar-lhe provimento;
9.2. dar ciência ao Tribunal Regional do Trabalho da 15ª Região - Campinas (SP)  de que a servidora aposentada Nilda dos Santos Marques (767.425.397-04) é beneficiária da ação coletiva nº 2005.61.05.000976-9, ajuizada junto à 3ª Vara da Seção Judiciária de Campinas/SP, o que lhe assegura a manutenção da parcela de "quintos", observada a modulação de efeitos fixada pelo Supremo Tribunal Federal no RE 638.115, de modo a manter a referida parcela indene de absorção por reajustes/reestruturações ulteriores, mantida a ilegalidade do ato e a negativa de registro; 
9.3. dar conhecimento deste acórdão, encaminhando a respectiva cópia, ao Tribunal Regional do Trabalho da 15ª Região - Campinas (SP) e à recorrente, informando que a presente deliberação, acompanhada do Relatório e do Voto que a fundamenta, está disponível para a consulta no endereço virtual https://www.tcu.gov.br/acordaos.
	A embargante alega que a decisão embargada apresenta contradição "haja vista que ao deixar a não absorção de parcelas de VPNI para análise pelo tribunal de origem da servidora, apesar de estar provado que a servidora está coberta por decisão transitada em julgado, além de julgar ilegal o seu ato de aposentadoria e negar o registro dela".
	Consequentemente, a embargante formula os seguintes pedidos:
Ante o exposto, requer o conhecimento e o provimento dos presentes embargos de declaração, aos quais deve ser atribuído efeito suspensivo (art. 34, § 2°, da Lei n° 8.443/92) , sob pena de violação aos arts. 32, II, e 34 da Lei n° 8.443/92, bem como aos arts. 5º, XXXV e LV, e 93, IX, da CF/88, para sanar a contradição apontada, atribuindo efeitos infringentes aos presentes embargos, para reformar o acórdão embargado, determinar a manutenção da VPNI incorporada entre abril de 1998 e setembro de 2001, e julgar legal/homologar a aposentadoria da servidora recorrente. 
Sucessivamente, determinar a manutenção da VPNI incorporada entre abril de 1998 e setembro de 2001 e julgar o ato de aposentadoria legal e homologá-lo, ressalvando-se a parcela VPNI-Quintos concedida no período entre abril de 1998 e outubro de 2001.
Com fundamento no art. 34 da Lei Orgânica do TCU (Lei 8.443/1992) , conheço dos presentes embargos de declaração. 
No mérito, porém, não há contradição a ser sanada. A matéria ora trazida pela embargante foi devidamente enfrentada no voto embargado, consoante demonstrarei na sequência.
	Conforme mencionei no voto que fundamentou o acórdão ora embargado, o Supremo Tribunal Federal (STF) , por ocasião do julgamento do Recurso Extraordinário 638.115 (Relator Ministro Gilmar Mendes) , fixou tese de repercussão geral no sentido da antijuridicidade da incorporação de quintos (Tema 395) , posteriormente convertidos em Vantagem Pessoal Nominalmente Identificada/VPNI pelo art. 62-A da Lei 8.112/1990, em razão do exercício de função comissionada no período posterior a 8/4/1998, coma fixação da seguinte tese: 
"Ofende o princípio da legalidade a decisão que concede a incorporação de quintos pelo exercício de função comissionada no período de 8/4/1998 até 4/9/2001, ante a carência de fundamento legal."
	Ato contínuo, nos autos do referido recurso extraordinário, o Supremo rejeitou em 29/6/2020, os derradeiros embargos opostos contra o acórdão do Plenário daquele Tribunal, em decisão de 18/12/2019, o que motivou o trânsito em julgado da decisão em 17/9/2020, com a seguinte modulação de efeitos:
	i) com relação às verbas de quintos incorporadas por força de decisão judicial transitada em julgado, há impedimento para sustação dos pagamentos, ainda que realizados no período compreendido entre 8/4/1998 e a edição da Medida Provisória MP 2.225-48/2001;
	ii) nos casos das verbas pagas durante o referido interstício em razão de decisão judicial não transitada em julgado e por decisão administrativa, o pagamento das parcelas deve ser mantido ("parcela compensatória") até a sua absorção integral por eventuais reajustes futuros concedidos aos servidores. 
	O TCU incorporou o entendimento consolidado pela Corte Suprema, dentre outros, por meio dos Acórdão 11565/2020-TCU-Segunda Câmara, de minha relatoria, 3.243/2020-TCU-Plenário, rel. Min. Walton Alencar e 3.226/2020-TCU-Plenário, rel. Min. Benjamin Zymler.
No presente caso, a ora embargante informa ter sido beneficiada por sentença definitiva nos autos da ação coletiva nº 2005.61.05.000976-9, ajuizada junto à 3ª Vara da Seção Judiciária de Campinas/SP, pelo Sindicato Profissional dos Servidores Públicos Federais da Justiça do Trabalho da 15ª Região e que deu origem à apelação/reexame necessário 0000976-30.2005.4.03.6105/SP (peças 16-17) , e com decisão transitada em julgado em 22/2/2016, conforme certidão do Superior Tribunal de Justiça (peça 16, p. 10) .
Trata-se de circunstância que foi devidamente analisada no voto que fundamentou o acórdão embargado, consoante se depreende do seguinte trecho (grifos do original) :
12.	Dito de outro modo, uma vez identificada a existência de decisão judicial favorável à interessada, aplica-se a regra fixada pelo STF no julgamento dos embargos do RR 638.115, relator Ministro Gilmar Mendes, segundo a qual o pagamento das parcelas incorporadas em razão de funções exercidas entre 8/4/1998 e a edição da Medida Provisória MP 2.225-48/2001 deve ser mantido, sem qualquer compensação ou subtração.
13.	Relembro que a situação em destaque não implica modificação do julgamento de mérito do TCU pela ilegalidade do ato e pela negativa de seu registro, também nos termos da já mencionada Tese de Repercussão Geral 395, julgada pelo STF e que o acórdão recorrido já ressalvava a hipótese da manutenção dos pagamentos no caso de decisão judicial com trânsito em julgado, em seu item 1.7.1, verbis:
b)	determinar ao Tribunal Regional do Trabalho da 15ª Região - Campinas/SP que: 
b.1) no prazo de quinze dias, promova o ajuste da proporção da rubrica paga a título de quintos incorporados no período de 8/4/1998 até 4/9/2001 de acordo com a modulação estabelecida pelo STF no âmbito do RE 638.115/CE, caso a referida incorporação não tenha se fundamentado em decisão judicial transitada em julgado; 
b.2.) caso haja rubrica paga a título de quintos incorporados após 4/9/2001, faça cessar todo e qualquer pagamento relativo ao ato, no prazo de quinze dias, emitindo novo ato, livre da irregularidade apontada, e submetendo-o a nova apreciação pelo TCU, na forma do art. 260, caput, do Regimento Interno/TCU; (Grifei) 
14.	Nesse prisma, não se verifica qualquer vulneração do referido julgado da Corte Suprema, senão o seu pleno e correto cumprimento, não havendo qualquer reparo a fazer na decisão do TCU recorrida, motivo pelo qual acompanho os pareceres uníssonos da Serur e do Parquet especializado, no sentido de conhecer do presente pedido de reexame para, no mérito, negar-lhe provimento.
Como se vê, não há qualquer contradição. O próprio STF considerou ilegal o referido pagamento, mas o assegurou a quem é beneficiário de decisão judicial, como é o caso da ora embargante. E essa circunstância foi devidamente retratada no voto que fundamentou o acórdão embargado.
Quanto ao fato de o TCU ter negado registro ao ato de concessão de aposentadoria, por tê-lo considerado ilegal, embora tenha preservado os seus efeitos financeiros, em respeito à decisão judicial, o STF tem precedente sobre o assunto, no qual evidenciou a competência do TCU para tanto, ou seja, para negar registro ao referido ato, no pleno exercício de suas atribuições, desde que não expeça qualquer determinação no sentido de obrigar a autoridade administrativa a suspender pagamento assegurado por decisão judicial. É o que se vê do seguinte trecho do voto do Ministro Maurício Corrêa nos autos do Mandado de Segurança nº 23.665:
"Desse modo, bem agiu o impetrado [Tribunal de Contas da União] ao promover diligências visando sanar as irregularidades verificadas e, somente depois, negar registro à aposentadoria por tê-la como ilegal, não obstante o trânsito em julgado da sentença de primeira instância antes referida. Atuou, até aqui, de forma legítima, nos limites de suas atribuições constitucionais. 
Oportuno ressaltar que, em face da imutabilidade da coisa julgada, poderia parecer, à primeira vista, que estaria o órgão de fiscalização de contas públicas impedido de negar registro ao ato administrativo, ainda que lhe parecesse ilegal. Não é bem assim. A matéria não é nova nesta Corte, que, ao apreciar o MS 22.658, Pertence, DJ de 27.03.98, assentou que, em casos desse gênero, aplica-se a Súmula 123 do Tribunal de Contas da União. 
"Decisão proferida em mandado de segurança impetrado contra autoridade administrativa estranha ao Tribunal de Contas da União, a este não obriga, mormente se não favorecida a mencionada autoridade pela prerrogativa de for conferida no art. 119, I, alínea 'i' da Constituição" (Constituição de 1988: artigo 102, I, d) 
[...] 
[...]Verifica-se, pois, que o Tribunal de Contas pode negar o registro de atos de aposentadoria, ainda quando objeto de decisões originárias de juízes ou tribunais, salvo aquelas em que for parte e que tenham como finalidade específica o registro respectivo.
[...] 
Ainda segundo o Relator desse último Mandado de Segurança acima mencionado, cujo entendimento foi acolhido pelo Pleno do STF, não poderá, no entanto, o TCU determinar a suspensão do pagamento de parcela remuneratória realizada em cumprimento de decisão judicial. Sobre o tema, convém reproduzir o seguinte trecho de seu voto: 
"... Não tem a Corte de Contas competência para determinar a suspensão do pagamento dos proventos de aposentadoria dos impetrantes, ainda mais que, na fração questionada, estão amparados por sentença judicial transitada em julgado.
Desse modo, a deliberação ora embargada não contém qualquer vício ou contradição. 
No entanto, é preciso considerar que, em 22 de março do corrente ano, este Tribunal aprovou a Resolução 353, cujo art. 7º trouxe nova disciplina à matéria, com o seguinte teor:
Art. 7º Ao apreciar os atos sujeitos a registro, o Tribunal: 
I - considerará legais e ordenará o registro dos atos nos quais não tenham sido identificadas falhas ou inconsistências; 
II - considerará ilegais e, excepcionalmente, ordenará o registro dos atos em que tenha sido identificada irregularidade insuscetível de correção pelo órgão ou entidade de origem, em face da existência de decisão judicial apta a sustentar, em caráter permanente, seus efeitos financeiros;
III - considerará ilegais e negará o registro dos atos editados em desconformidade com a legislação pertinente. 
Portanto, nos termos do inciso II do aludido artigo, o acórdão ora embargado merece reforma parcial, a fim de que o ato de aposentadoria seja registrado, mantendo-se, porém, o juízo pela ilegalidade. Nesse mesmo sentido já decidiu esta Corte de Contas, também em sede de embargos de declaração, nos seguintes precedentes: Acórdãos 2.539/2023 e 2.549/2023, ambos da Primeira Câmara, relator Ministro Benjamin Zymler.
Em face do exposto, voto por que o Tribunal adote a deliberação que ora submeto à consideração da Segunda Câmara.
TCU, Sala das Sessões, em 16 de maio de 2023.
ANTONIO ANASTASIA 
Relator